【裁判字號】    88,易,5458
【裁判日期】    901005
【裁判案由】    詐欺
【裁判全文】
臺灣高雄地方法院刑事判決                        八十八年度易字第五四五八號
    公  訴  人  臺灣高雄地方法院檢察署檢察官
    被      告  戊○○
    選任辯護人  陳水聰
右列被告因詐欺案件，經檢察官提起公訴（八十八年度偵字第二一二一號），本院
判決如左：
    主  文
戊○○無罪。
    事  實
一、公訴意旨略以：被告戊○○原係力新經濟工業股份有限公司（下稱力新公司）之
    負責人，與丁○○同係機械工程業者，互有業務往來，於八十八年七月間，力新
    公司因經濟不景氣營運困難，戊○○之經濟情形實已惡化，只得採取暫借高利貸
    取得現金週轉，避免所簽發支票跳票，藉以拖延倒閉時間，乃基於意圖為自己不
    法所有之概括犯意，於八十八年七月初，向丁○○佯稱：其向中央信託局高雄分
    局辦理不動產抵押借款新台幣（下同）六百萬元，八月中即可撥款，惟因銀行作
    業較慢，擬向丁○○借款週轉，俟撥款後立即清償，雙方因此約定高額厚利，丁○○向中央信託局高雄分局徵信得知被告確有向該分局辦理貸款，即信戊○○申
    請以不動產抵押借款六百萬元為真，遂陸續於八十八年七月中旬起至同年八月中
    旬為止，自泛亞銀行楠梓分行、中國國際商業銀行岡山分行等行庫之自己帳號內
    ，匯款進入戊○○之遠東商業銀行中正分行、第一商業銀行楠梓分行帳戶內，戊○○亦分別簽發如附表所示之支票二十二紙、面額計七百八十二萬五千元以支付
    積欠之本利，詎上開票據到期均未獲兌現，經丁○○向銀行查詢始知戊○○並非
    以不動產擔保借款，而係以生意採購用申請開發國內信用狀額度僅三百萬元，且
    戊○○其在第一商業銀行楠梓分行之帳戶已跳票九十四萬四千元（迄八十八年七
    月二十六日）、遠東國際商業銀行中正分行已跳票二百四十萬元（迄八十八年八
    月九日），戊○○戊○○又立即通知債權人開善後會議，丁○○短時間內損失數
    百萬元，至此始知受騙，因認被告戊○○涉犯刑法第三百三十九條第一項之詐欺
    罪嫌云云。
二、公訴人認被告戊○○涉有前開罪嫌，係以：(一)告訴人丁○○之指訴。(二)被告戊○○向中央信託局高雄分局申辦貸款係三百萬元之購料週轉金貸款，丁○○為被告
    戊○○同業，知悉被告戊○○財務困難，甚且親自為被告戊○○之支票帳戶存款
    以免跳票，此有證人即中央信託局高雄分局貸款承辦人鄭麗珍、遠東國際商業銀
    行中正分行經理乙○○之證言為憑。(三)前開支票及退票理由單、遠東國際商業銀
    行中正分行函，資為論據。
三、按犯罪事實，應依證據認定之，無證據不得推定其犯罪事實，而不能證明被告犯
    罪者，應諭知無罪之判決，刑事訴訟法第一百五十四條、第三百零一條第一項分
    別定有明文。又事實之認定，應憑證據，如未能發現相當之證據，或證據不足以
    證明，自不能以推測或擬制之方法，為裁判之基礎；次按告訴人之告訴，係以被
    告受刑事訴追為目的，是其陳述是否與事實相符，仍應調查其他證據以資審認，
    茍其所為之攻擊之詞，尚有瑕疵，則在此瑕疵未究明以前，即不能遽採為斷罪之
    基礎；另按認定犯罪事實，所憑之證據，雖不以直接證據為限，間接證據亦包括
    在內，然無論為直接或間接證據，其為訴訟之證明，須於通常一般之人均不致於
    有所懷疑，而得確信其為真實之程度者，始得據之為有罪之認定，倘其證明尚未
    達到此一程度，而有合理性懷疑存在時，即無從為有罪之認定（最高法院四十年
    台上字第八六號判例意旨、六十九年台上字第一五三一號判例意旨、七十六年台
    上字第四九八六號判例意旨參照）。
四、訊據被告戊○○固坦承確有向告訴人借錢週轉，並告以向中央信託局申辦貸款，
    且支票皆係其簽發之事實不諱，惟堅決否認有詐欺犯行，辯稱：係因不景氣業務
    萎縮，向告訴人借款之利息負擔太重，且向中央信託局貸款之保證人丙○○○反
    悔未貸成，始未能還款，並未向告訴人說已不動產借貸及貸款金額六百萬元，實
    際上向告訴人借款僅三百四十八萬元等語。經查：
  (一)被告與告訴人同係機械工程業者，因業務往來而認識，於此次借款之前，因業務
    關係亟須現金週轉，要求告訴人出借現款紓困，所簽發還款支票有三張兌現，金
    額近八十萬元等情，已經告訴人及被告陳述在卷，且被告於八十八年七月間、八
    月初在遠東國際商業銀行、第一商業銀行之支票仍屬信用良好之票據，祗因嗣週
    轉不靈，又無力清償票款，始造成退票，有遠東國際商業銀行支票領用及退票查
    詢單暨進出帳目明細資料、第一商業銀行楠梓分行收支明細各一紙在卷可稽（偵
    卷第六七頁、本院卷），觀之被告所簽發之支票發票日亦多在八十八年八月中旬
    以前，亦有告訴人提出之支票影本二十二紙附卷足參（偵卷第七至二七頁），衡
    以告訴人自承發票日前一週即係借款日期等語（偵卷第三四頁背面），是被告原
    債信良好，因業務影響財務吃緊，然尚未拒絕往來，足見於本件借款前，告訴人
    對於被告經濟狀況實有困難，應有認識，既當初借款之動機或基於幫助被告之意
    思，或為求利息所得，惟均非被告施用詐術所致。
  (二)又被告確曾向中央信託局辦理貸款，經審核通過，嗣因連帶保證人不同意提供不
    動產擔保，始未貸成情事，此據證人即中央信託局高雄分局經理甲○○、授信科
    承辦人鄭麗珍到庭結證稱：八十八年六月間，我當時是高雄分局的經理，當時被
    告是以力新精技工業公司來向我們貸款，申請週轉金三百萬元，因為是初次往來
    ，我們就要被告提供部分擔保品作為加強擔保，連帶保證人是被告太太、被告太
    太的姐姐丙○○○，後來八十八年六月中旬徵信後，八十八年七月十五日經過授
    信審議小組開會討論通過，沒有辦成的原因是因我們要求連帶保證人要提供不動
    產擔保，連帶保證人沒有提供所以沒有辦成等語（本院九十年五月九日審理筆錄
    、偵卷第五四頁），以及證人原欲擔任連帶保證人之丙○○○到庭證述：八十八
    年六月時被告向中央信託局辦貸款有找我當連帶保證人，我本來有同意，後來因
    為被告又說要提供不動產擔保，我先生不贊成，所以我就沒有幫被告等語綦詳（
    本院九十年五月九日審理筆錄），是其向告訴人稱欲於貸得款項後還款，尚非全
    屬虛偽，又縱因故未能辦妥貸款，亦難遽此即認被告係故意詐騙。
  (三)告訴人於告訴狀上記載：被告稱其有不動產正向銀行辦理貸款中，八月中旬即可
    撥款等語，並未表明被告有無告知貸款金額，嗣於第一次偵訊時稱：被告說向中
    央信託局辦理六百萬貸款等語（偵卷第三四頁），改稱：未求證貸多少‧‧‧乙○○經理有告知被告貸六百萬元等語（本院八十九年一月十七日審理筆錄），前
    後矛盾，即屬可疑。惟查，告訴人為被告之同業，曾前往中央信託局高雄分局瞭
    解被告貸款、對保情形，亦曾為被告遠勇國際商業銀行存款因應票據兌現等情，
    業據證人即遠東國際商業銀行中正分行催收人員乙○○到庭結證稱：被告是我們
    公司貸款戶的客戶，約有一、二年了（他有跑三點半的狀況），八十八年七月底
    ，我們告訴我他有跑三點半的情況，至此後我就開始注意他了，我有一次打電話
    給被告，他說他有一個朋友叫「阿添」會來存錢並給我大哥大，我按大哥大找到
    「阿添」，那是我第一次見到丁○○，（當天好像存了一百多萬元），後來被告
    總計存多少錢我不清楚，後來那幾天丁○○有來替他存錢，約四、五次，被告的
    錢也不單是丁○○來幫他存，我有到被告工廠，他好像告訴我壹萬十天利息二千
    元（一期）等語（偵卷第六四、六五頁，本院八十九年三月二十日審理筆錄），
    證人即中央信託局高雄分局經理甲○○到庭結證稱：當時我有印象被告說有一個
    同業住岡山，是被告帶去找我，問我可不可以辦貸款，我不知道那一個人的名字
    ，我有告訴他說初次往來要提供擔保品等語明確（本院九十年五月九日審理筆錄
    ），則依上開證人之證言觀之，告訴人對於被告之經濟情形及貸款事項理應知之
    甚詳。況依證人甲○○所提供之貸款資料，被告係以力新公司申請之貸款，借款
    用途係營業週轉之用，借款金額雖係三百萬元，然經核准者係短期週轉金借款額
    度九十萬元、國內購料貸款三百萬元、墊付國內票款三百萬元之綜合額度契約，
    僅動用額度不得超過三百萬元之限制而已，倘被告靈活運用週轉，各項額度皆可
    動用至最高額，只要同時間未償金額不超過三百萬元之限制即可，可能實際貸額
    金額高於此數，亦不能謂被告係施用詐術，告訴人亦無陷於錯誤之可能。
  (四)另告訴人初雖否認有利息之約定，然嗣亦改稱利息二分等語（偵卷第五五頁），
    固與被告所陳月息四十五分等情不符，惟本件借款既有利息之約定，告訴人又係
    被告之同業，對於借款風險必有相當評估，是被告向告訴人借錢週轉，嗣後又因
    週轉不靈而退票等情，自始並無詐欺之故意，且為告訴人所可預期，至為灼然，
    縱事後積欠告訴人票款未能清償，亦無不法所有之意圖。
五、綜上所述，被告戊○○表示急需調借資金，告訴人經同意借款給被告戊○○並約
    定利息，自難認以被告嗣未能如期貸得款項、支票無法如期兌現，即認被告簽發
    系爭支票時即有施用詐術之情事，告訴人亦無陷於錯誤可言，何況被告於系爭支
    票退票後非但未立即逃匿，更主動與告訴人及其餘債權人商談如何分期償還之協
    議，有債權人會議記錄一紙在卷可稽（偵卷第四八頁），被告自無自始詐欺之犯
    行，是其前揭辯詞，洵非虛詞。從而告訴人於偵審中之指訴、證人鄭麗珍、乙○○於偵查中之證述及退票資料、遠東國際商業銀行中正分行函，均難採為被告犯
    罪之基礎，是公訴人所持之論據，無法採為被告詐欺犯罪之證據。依上揭之說明
    ，自與詐欺之構成要件不相符。此外，告訴人無法再次傳訊到院說明本案叢生之
    疑點，而本院復查無其他證據足資證明被告有告訴人所指詐欺之犯行，既不能證
    明被告犯罪，揆諸上揭刑事訴訟法之規定，依法應予諭知無罪。
據上論斷，應依刑事訴訟法第三百零一條第一項，判決如主文。
中       華       民       國      九十     年     十     月     五     日
                                   臺灣高雄地方法院刑事第一庭
                                       法  官   郭貞秀
右正本證明與原本無異。
如不服本判決，應於判決送達後十日內，向本院提出上訴狀。
                                   書  記  官   黃國忠
中    華    民    國      九十      年        十      月       八      日


司法院資訊處製作；財團法人民間司法改革基金會備份。
